ACORDAO-COMPLETO-2348400

ACÓRDÃO 893/2019 ATA 12/2019 - PLENÁRIO

VISTOS, relatados e discutidos estes autos de representação, com pedido de cautelar suspensiva, formulada pela Cinzel Engenharia Ltda. sobre possíveis irregularidades na Concorrência nº 8/2018 conduzida pelo Sistema Indústria (Senai, Sesi, IEL-NC e CNI) sob o valor total de R$ 179.510.507,00 para a contratação de empresa especializada na construção do edifício do Instituto SE (Sesi e Senai) , com a área aproximada de 25.000 m², em prol do desenvolvimento da inovação na indústria brasileira;
	ACORDAM os Ministros do Tribunal de Contas da União, reunidos em Sessão do Plenário, ante as razões expostas pelo Relator, em:
	9.1. considerar parcialmente procedente a presente representação (já conhecida pelo item 9.1 do Acórdão 211/2019-TCU-Plenário) ;
	9.2. revogar a cautelar suspensiva concedida pelo Acórdão 211/2019-TCU-Plenário;
	9.3. conhecer do agravo interposto pelas entidades integrantes do Sistema Indústria (CNI, Senai, Sesi e IEL-NC) para, no mérito, dar-lhe provimento;
	9.4. determinar, nos termos do art. 43, I, da Lei nº 8.443, de 1992, e do art. 250, II, do RITCU, que, no prazo de 15 (quinze) dias contados da ciência desta deliberação, o Serviço Social da Indústria (Sesi) e o Serviço Nacional de Aprendizagem Industrial (Senai) , além da Confederação Nacional da Indústria (CNI) e do Instituto Euvaldo Lodi (IEL-NC) , promovam a devida correção das falhas identificadas no edital da Concorrência nº 8/2018, adotando as seguintes medidas:
	9.4.1. exclua a exigência para a apresentação do atestado de capacidade técnica-operacional acompanhado do respectivo Certificado de Acervo Técnico (CAT) expedido pelo Conselho Regional de Engenharia e Agronomia (Crea) , em respeito ao art. 55 da Resolução Confea nº 1.025, de 2009, e à jurisprudência do TCU (v.g. Acórdãos 1.674/2018, 2.894/2017 e 655/2016 e 923/2015, do Plenário) ; 
	9.4.2. exclua os requisitos para a qualificação técnica-operacional previstos na Cláusula 3.7.1.2 (item I, alínea "e"; item II, alíneas "d" e "e"; item III, alíneas "f" e "h"; item IV, alínea "a" e item VI, alíneas "a", "b" e "c") ; 
	9.4.3. exclua os requisitos para a qualificação técnica-profissional previstos na Cláusula 3.7.2.1 (letra "c", alínea "b") ; 
	9.4.4. inclua a possibilidade de substituição do atestado de visita técnica obrigatória pela declaração formal do responsável técnico sobre o pleno conhecimento do objeto, em consonância com a jurisprudência do TCU (v.g. Acórdãos 1.823/2017, 212/2017, 2.126/2016 e 1.955/2014, do Plenário) . 
	9.4.5. republique o aludido edital, após a realização das alterações determinadas pelos itens 9.4.1 a 9.4.4 deste Acórdão, com a observância dos prazos e da publicidade requerida para a correspondente concorrência, nos termos do regulamento próprio das entidades; 
	9.4.6. informe o TCU, ao final do referido prazo, sobre o resultado de todas as medidas adotadas, encaminhando a cópia do referido edital republicado;
	9.5. determinar que a unidade técnica adote as seguintes medidas:
	9.5.1. envie a cópia deste Acórdão, acompanhado do Relatório e do Voto que o fundamenta, ao representante, para ciência, e ao Serviço Social da Indústria (Sesi) e ao Serviço Nacional de Aprendizagem Industrial (Senai) , além da Confederação Nacional da Indústria (CNI) e do Instituto Euvaldo Lodi (IEL-NC) , para ciência e adoção das providências cabíveis; 
	9.5.2. envie a cópia deste Acórdão, acompanhado do Relatório e do Voto que o fundamenta, à Segecex, para a possível inclusão do aludido empreendimento (construção do edifício do Instituto SE - Sesi e Senai em prol do desenvolvimento da inovação na indústria brasileira) no plano de fiscalização de obras do TCU; e 
	9.5.3. arquive o presente processo, sem prejuízo de promover o monitoramento da determinação prolatada pelo item 9.4 deste Acórdão.

Representação sobre possíveis irregularidades na concorrência para a contratação de empresa especializada para a prestação de serviços de construção do edifício do Instituto SE (Sesi e Senai), destinado ao desenvolvimento da inovação na indústria brasileira.

Serviço Nacional de Aprendizagem Industrial - Senai, Serviço Social da Indústria - Sesi, Confederação Nacional da Indústria - CNI e Instituto Euvaldo Lodi (Núcleo Central) - IEL-NC.

3. Interessados/Responsáveis: não há.

13.1. Ministros presentes: José Mucio Monteiro (Presidente), Walton Alencar Rodrigues, Benjamin Zymler, Augusto Nardes, Aroldo Cedraz, Raimundo Carreiro e Ana Arraes.
13.2. Ministros-Substitutos presentes: Marcos Bemquerer Costa, André Luís de Carvalho (Relator) e Weder de Oliveira.

ACORDAO-COMPLETO-2372926

Acórdão de Relação 2137/2019 - Plenário

Acórdão de Relação

ANDRÉ DE CARVALHO

Trata-se de representação, com pedido de cautelar suspensiva, formulada pela Cinzel Engenharia Ltda. sobre possíveis irregularidades na Concorrência nº 8/2018 conduzida pelo Sistema Indústria (Senai, Sesi, IEL-NC e CNI) sob o valor total de R$ 179.510.507,00 para a contratação de empresa especializada na construção do edifício do Instituto SE (Sesi e Senai) , com a área aproximada de 25.000 m², em prol do desenvolvimento da inovação na indústria brasileira.
2.	Após a análise final do feito, o auditor federal da Selog lançou o seu parecer conclusivo à Peça 49 (fls. 1/11) , com a anuência dos dirigentes da unidade técnica (Peças 50 e 51) , nos seguintes termos:
	"Cuidam os autos de representação quanto a possíveis irregularidades na Concorrência 8/2018, com valor estimado de R$ 179.510.507,00 (peça 6, p. 1) , do tipo menor preço global, para a contratação de empresa especializada para a prestação de serviços de construção do edifício do Instituto SE (Sesi e Senai) , com área aproximada de 25.000m², destinado ao desenvolvimento da inovação na indústria brasileira, conforme condições e especificações técnicas constantes no termo de referência (peça 5) . 
	2. Juntas, as quatro entidades que integram o Sistema Indústria (CNI, Senai, Sesi e IEL/NC) , figuram como contratantes do objeto da Concorrência 8/2018, em razão de possuírem personalidades jurídicas distintas e estruturas decisórias e administrativas próprias (peça 5, p. 1) . 
Histórico
	3. O presente processo originou-se das alegações formuladas pela representante de que os requisitos de qualificação técnica previstos no edital da Concorrência 8/2018 teriam restringido a competição entre os licitantes e contrariado a jurisprudência desta Corte de Contas. 
	4. Insurgiu-se contra a realização obrigatória de vistoria técnica, a vedação ao somatório de atestados de qualificação técnica e a impossibilidade de aferir se os requisitos exigidos representavam os itens de maior relevância e de valor significativo da contratação, requerendo o conhecimento da presente representação, a suspensão cautelar do certame, a análise das exigências de habilitação técnica e, no mérito, a anulação e a respectiva republicação do edital da Concorrência 8/2018 com as devidas alterações. 
	5. Em análise preliminar (peça 9) , verificou-se que os requisitos de qualificação poderiam extrapolar as exigências necessárias ao cumprimento do objeto, que a realização obrigatória de visita técnica configurava requisito potencialmente restritivo e que era indevida a vedação injustificada de somatório de atestados de qualificação técnica (peça 9) . 
	6. Identificou-se, ainda, possíveis irregularidades relativas à emissão de Certificado de Acervo Técnico (CAT) em nome de pessoa jurídica, à não definição dos limites admissíveis para a subcontratação dos serviços, à adoção de regime de empreitada global e à viabilidade do empreendimento. 
	7. Ante o exposto, esta Unidade Técnica propôs o deferimento do pedido de concessão de medida cautelar, com fulcro no art. 276 do Regimento Interno/TCU, a fim de que as entidades contratantes suspendessem o andamento da Concorrência 8/2018 até que o Tribunal deliberasse sobre o mérito da matéria, bem como as respectivas oitivas e diligências para obtenção de informações e documentos necessários ao saneamento do processo. 
	8. O relator, Ministro André Luís de Carvalho, em Despacho datado de 3/2/2019 (peça 11) , incorporou o parecer da Unidade Técnica às suas razões de decidir e determinou a adoção das referidas medidas. Em cumprimento à decisão do relator foram encaminhados ao IEL/NC, Senai, Sesi e à CNI, respectivamente, os Ofícios 211, 210, 209 e 208/2019-TCU-Selog, todos datados de 4/2/2019 (peças 12-15) . 
	9. Na sessão plenária de 6/2/2019, o Plenário do TCU, por meio do Acórdão 211/2019 (peça 21) , referendou a cautelar suspensiva concedida por meio do Despacho do Ministro-Relator, com todas as demais decisões ali proferidas, nos termos do art. 276 do RITCU, e determinou que a unidade técnica desse prosseguimento ao presente feito, com a devida urgência. 
	10. Em face da medida cautelar deferida, foi interposto, com fundamento no art. 289 do Regimento Interno/TCU, o recurso de agravo, com pedido liminar de efeito suspensivo, pelas entidades integrantes do Sistema Indústria (Sesi, Senai, IEL/NC e CNI) - peças 29-37. 
	11. O relator, por meio de Despacho datado de 20/2/2019 (peça 39) , conheceu do aludido agravo sem lhe atribuir, contudo, o eventual efeito suspensivo, ante o risco de ineficácia da decisão de mérito, nos termos do art. 289, caput e § 4º, do Regimento Interno/TCU, e encaminhou à Selog para as providências cabíveis. 
	12. Em seguida, foram juntados aos autos as respostas às oitivas e às diligências (peças 42-44) , as quais se passa a analisar, em conjunto com o referido agravo. 
	Exame de Admissibilidade
	13. A admissibilidade da presente representação foi analisada na instrução de 29/1/2019 (peça 9, p. 2) , quando se verificou que restavam atendidos os requisitos previstos nos arts. 235 e 237, VII, do Regimento Interno/TCU. Em decorrência, o Ministro-Relator André Luís de Carvalho e, posteriormente, o Plenário do TCU, conheceram a matéria como representação (peças 11 e 21) . 
	14. Quanto ao recurso, trata-se de agravo interposto, nos termos do art. 289 do Regimento Interno/TCU, pelas entidades integrantes do Sistema Indústria contra o Despacho do Relator que suspendeu o andamento da Concorrência 8/2018. 
	15. O recurso foi interposto tempestivamente dentro do prazo de cinco dias previsto no art. 289 do Regimento Interno/TCU, contados na forma do art. 183 do mesmo normativo, já que as entidades tomaram ciência dos ofícios de comunicação nos dias 5/2/2019 (Sesi, CNI e IEL/NC) e 7/2/2019 (Senai) , tendo o presente recurso sido protocolado em 11/2/2019. 
	16. As recorrentes são parte legítima para interposição do recurso, nos termos do art. 145 do Regimento Interno/TCU. 
	17. Feitas essas considerações, passa-se à análise das razões que motivaram o aludido recurso, bem como quanto ao mérito das irregularidades aventadas na peça inicial.
	Exame Técnico 
	Fundamentos do agravo (peça 29) 
	18. Informa que o aviso de licitação foi publicado no Diário Oficial da União (DOU) , em 21/12/2018; disponibilizado no sítio do portal da indústria e publicado no jornal Folha de São Paulo, tendo a data agendada para a abertura do certame prevista para 5/2/2019 e adiada para 19/2/2019 (peça 29, p. 2) . 
	19. Lista as 22 empresas do ramo de construção civil que demonstraram interesse em participar do certame, dentre as quais não consta o nome da representante, razão pela qual entende que a mesma não teria legitimidade para representar ao TCU, pois estaria utilizando-se deste órgão apenas para tutelar interesse privado (peça 29, p. 2-3; 10-11) . 
	20. Justifica o cabimento do presente recurso, interposto de forma tempestiva, com base no art. 289 do Regimento Interno/TCU, segundo o qual caberá a interposição de agravo em face do despacho decisório do relator, quando desfavorável à parte (peça 29, p. 6-7) . 
	21. Requer a reconsideração da decisão na parte relativa à CNI e ao IEL/NC, por entender que as entidades não são jurisdicionadas às decisões do TCU. Esclarece que as mesmas não integram a Administração Pública e não recebem contribuição sindical compulsória, haja vista que, a partir da alteração legislativa que afastou a natureza tributária dessa contribuição, não há mais que se falar em atuação de controle ou de fiscalização do TCU sobre entidades sindicais (peça 29, p. 7) . 
	22. Acrescenta que a visão de interesse público que o Tribunal confere às licitações públicas não pode ser a mesma dedicada às licitações dos serviços sociais autônomos, como o Sesi e Senai, os quais não se submetem à Lei 8.666/1993 (peça 29, p. 11) . 
	23. Considera, em sede preliminar, que deveriam ter sido propostas oitivas e diligências para que as entidades promotoras da licitação prestassem os esclarecimentos necessários, e não a medida cautelar, sobretudo em razão da publicação do adiamento da data de abertura dos envelopes ter sido anterior à análise da Unidade Técnica (peça 29, p. 9) . 
	24. Quanto ao mérito, defende que a exigência de apresentação de atestado acompanhado do respectivo CAT visou garantir a execução do objeto da licitação, nos termos do art. 55, parágrafo único, da Resolução Confea 1.025/2009, podendo essa fundamentação constar de errata ao edital, quando da realização da licitação (peça 29, p. 12) . 
	25. Alega que as exigências de qualificação técnica obedeceram o limite fixado pelo TCU de 50% do quantitativo dos bens e serviços que se pretendia contratar para a obra, as quais foram devidamente justificadas e aprovadas pelo Sindicato da Indústria da Construção Civil do Distrito Federal (Sinduscon-DF) - peça 29, p. 13-14. 
	26. Acerca da subcontratação, diz não ser possível prever uma lista estanque de serviços e atividades a serem subcontratados, tampouco fixar quantitativos ou percentuais incidentes sobre o valor total ou parcial da contratação, mas que ocorrerá de forma parcial, desde que previamente autorizado pelos contratantes, o que afasta o risco de que a contratada se torne mera intermediária ou administradora do contrato (peça 29, p. 14-15) . 
	27. Quanto à visita técnica obrigatória, explica que o propósito foi evitar futuros questionamentos de ordem técnica que viessem a ensejar pedidos de aditivos ou a alegação de incapacidade operacional ou financeira, sem que fosse, contudo, restringida a competitividade do certame, haja vista que dezoito empresas compareceram ao local de vistoria, dentro dos quatro dias abertos à visitação (peça 29, p. 16) . 
	28. Em relação à vedação ao somatório de atestados de capacidade técnica, informa que foi publicada a errata ao edital possibilitando a apresentação de mais de um atestado apto a comprovação da qualificação técnica (peça 29, p. 17) . 
	29. No que tange à viabilidade do Instituto SE, esclarece que as obras de duplicação de rodovias e da rede de banda larga são acessórias ao funcionamento do empreendimento, e não imprescindíveis e condicionantes. Durante o discurso de lançamento do empreendimento, o presidente da CNI não buscou compromisso institucional com o governador do Distrito Federal para realização das duplicações, mas uma tentativa de reafirmar a importância da parceria com o governo local e com líderes sindicais empresariais de federações e sindicatos patronais (peça 29, p. 18-19) . 
	30. Aduz que a decisão pela construção do Instituto SE em detrimento de locação é de responsabilidade do gestor, e não do TCU. Todavia, explica que a construção customizada é a única alternativa existente para o objeto pretendido, pois os imóveis do Sesi e Senai não são adequados para um projeto desta dimensão, e que o terreno no qual será construído o Instituto SE já é de propriedade das entidades licitantes (peça 19, p. 20) . 
	31. Requer, em síntese, a reconsideração da decisão recorrida, especialmente na parte extensiva à CNI e ao IEL/NC, por não serem jurisdicionadas desse Tribunal, o deferimento do efeito suspensivo ao presente agravo, o não conhecimento da representação, e, caso a representação seja conhecida, que, no mérito, seja julgada improcedente (peça 19, p. 20-21) 
	Resposta à oitiva 
	32. Em suma, as informações apresentadas pelas entidades contratantes em resposta às oitivas e diligências constam dos fundamentos do recurso de agravo interposto pelas mesmas. Transcreve-se a seguir os demais esclarecimentos. 
	33. Acrescenta que caso este Tribunal entenda que a visita técnica restringiu a competitividade do certame, as entidades contratantes se disponibilizariam a publicar errata ao edital, facultando a substituição do atestado de visita técnica por declaração formal assinada pelo responsável da empresa licitante, declarando ter pleno conhecimento das condições e peculiaridades do objeto (peça 42, p. 6) . 
	34. Colacionou aos autos a planilha orçamentária com preços unitários estimados dos serviços previstos na contratação, elaborada em consonância com a tabela do Sistema Nacional de Pesquisa de Custos e Índices da Construção Civil (Sinapi) , de outubro/2018. 
	35. Informa que a Nota Técnica anexa à resposta demonstra a necessidade de cada uma das exigências de qualificação técnica fixadas no edital, a limitação a 50% de cada item a ser contratado e a possibilidade de soma de até dois atestados para cada item, com exceção das exigências previstas nos itens 3.7.1.1 e 3.7.2.1 do edital, em razão da gestão de uma obra com área construída muito inferior ao objeto da licitação poder trazer prejuízos e atrasos ao cumprimento do contrato (peça 42, p. 9) . 
	36. Lista as justificativas para cada uma das exigências de qualificação técnico-operacional, registrando que não se exigiu quantitativos mínimos, mas a experiência prévia na execução de determinado serviço. O setor de engenharia do Sistema Indústria entendeu pela supressão das seguintes exigências previstas no edital, as quais poderão, mediante publicação de errata, ser excluídas dos requisitos de qualificação técnica, a saber: a) item 3.7.1.2, I, letra 'e'; b) 3.7.1.2, II, letras 'd' e 'e'; c) 3.7.1.2, III, letras 'f' e 'h'; d) item 3.7.1.2, IV, letra 'a'; e e) item 7.7.1.2, VI, letras 'a', 'b' e 'c' (peça 42, p. 10-14) . 
	37. Acerca do regime de execução, reitera a adoção do modelo de empreitada por preço global devido à possibilidade de simplificação das medições, de redução do custo de administração da obra, de mitigação de pleitos de aditamento pela empresa e de haver elevado grau de detalhamento do projeto, elaborado na plataforma Building Information Model (BMI) , que permite que as licitantes possam elaborar suas propostas com o total conhecimento do objeto a ser executado, o qual poderá ser acompanhado em dimensões 4D e 5D (peça 42, p. 16) . 
	38. Por fim, requer o não conhecimento da presente representação ou, de forma subsidiária, o seu indeferimento.
	Análise 
	Legitimidade da representante 
	39. Irresignada, a agravante questiona a legitimidade da empresa Cinzel Engenharia Ltda. em representar ao Tribunal, uma vez que não teria demonstrado interesse em participar do certame, não ter impugnado o edital e não ter como objetivo a busca pelo interesse público. 
	40. Preliminarmente, registra-se que o autor possui legitimidade para representar a este Tribunal, ainda que não seja licitante, dado que qualquer pessoa jurídica pode representar ao Tribunal de Contas em face de irregularidades na aplicação da Lei, conforme previsto no art. 113, § 1º, da Lei 8.666/1993. 
	41. A jurisprudência consolidada desta Corte de Contas é no sentido de que as entidades integrantes do sistema S submetem-se subsidiariamente aos ditames das Leis 10.520/2002 e 8.666/1993 e legislação correlata, devendo respeitar os princípios gerais que regem as licitações, razão pela qual não há óbice para o oferecimento de representações ao TCU em face de licitações conduzidas por essas entidades (Acórdão 1635/2018-TCU-Plenário, Rel. Ministra Ana Arraes; 7.596/2016-TCU1ª Câmara, Rel. Ministro Weder de Oliveira e Acórdão 2165/2014-TCU-Plenário, Rel. Ministro Augusto Sherman, Acórdão 307/2011-TCU-Plenário, Rel. Min. Augusto Sherman) . 
	42. Por sua vez, a declaração de constitucionalidade da extinção do desconto obrigatório da contribuição sindical no salário dos trabalhadores pelo Supremo Tribunal Federal, no âmbito da ADI 5.794/DF, não tem o condão de impedir o exercício da jurisdição do TCU em face de indícios de irregularidades identificados na Concorrência 8/2018. 
	43. No que tange ao Sesi e ao Senai, os Decretos-lei 4.048/1942, 4.936/1942, 6.246/1944 e 9.403/1946, recepcionados pela CRFB/88, estabelecem que são contribuintes dessas duas entidades as empresas do setor industrial, agroindustrial, as de transportes ferroviário e dutoviário, as de comunicações (exceto rádio e televisão) e as de pesca. 
	44. Amoldam-se, portanto, ao conceito de tributo, previsto no art. 3º da Lei 5.172/1966, por se tratar de um prestação pecuniária compulsória, instituída em lei e cobrada mediante atividade administrativa plenamente vinculada, razão pela qual são de natureza pública. 
	45. Por se tratarem de recursos públicos, classificados como contribuições de natureza parafiscal, as entidades beneficiárias dessas contribuições estão jurisdicionadas ao TCU, nos termos do art. 5º, V, da Lei 8.443/1992. 
	46. Apesar da entrada em vigor da Lei 13.467/2017, que reformou o art. 579 da Consolidação das Leis do Trabalho (CLT) , suscitada pela agravante como impeditivo ao exercício fiscalizatório do TCU em face da atuação da CNI e do IEL, por afastar a natureza compulsória das contribuições sindicais, essas entidades figuram como contratantes juntamente com o Sesi e o Senai.
	47. Com efeito, tendo em vista a existência de licitação que envolva recursos públicos federais, a representação trata de matéria de competência do TCU. Exigência de apresentação de atestado acompanhado do respectivo CAT.
	48. O questionamento acerca da exigência de apresentação de atestado de capacidade técnicaoperacional acompanhado do respectivo CAT, expedido pelo Conselho Regional de Engenharia e Agronomia (Crea) , deve-se à proibição de emissão de CAT em nome de pessoa jurídica exarada no art. 55 da Resolução Confea 1.025/2009, haja vista que essa exigência deve estar limitada à capacidade técnico-profissional (pessoa física) , e não à técnico-operacional (pessoa jurídica) . 
	49. Ainda que haja previsão normativa de emissão de CAT em nome de pessoa jurídica, exarada no parágrafo único do art. 55 do normativo supracitado, a exigência contida no subitem 3.7.1.1 do edital restringiria a competitividade do certame ao impedir que a empresa cujos profissionais não mais figurem em seu quadro técnico possa participar da licitação, mesmo que novos profissionais com experiência comprovada estejam atualmente no quadro da empresa. 
	50. Caso contrário, o Crea não poderá emitir a CAT, por expressa vedação normativa, impedindo, portanto, que a empresa participe da licitação. 
	51. Considerando a alegação da área de engenharia da CNI de que 'os contratantes irão publicar uma errata excluindo a exigência do CAT para qualificação técnico operacional nos itens 3.7.1.1 e 3.7.1.2 do Edital, e itens 5.1.1 e 5.1.2 do Termo de Referência (Anexo I) ', contida na peça 44 (p. 19) , entende-se que a exclusão dessa exigência elide a questão. 
	Compatibilidade dos atestados com o objeto 
	52. Inicialmente, a agravante alega que todas as exigências de qualificação técnico-operacional e profissional foram devidamente justificadas e são condizentes com o objeto da contratação, em características e em quantidades, as quais se encontram abaixo do limite de 50% do quantitativo que será contratado para cada item. 
	53. Para tanto, colacionou aos autos a Nota Técnica 4/2019 (peça 29, p. 27) , assinada pela empresa GPA&A - Gustavo Pena Arquitetos Associados, e um documento assinado pelo presidente do Sinduscon-DF (peça 29, p. 32-33) , em resposta à consulta feito pelo Sr. Sérgio Silva Dantas, cuja função que ocupa nas entidades contratantes não foi informada. 
	54. Apesar do alegado, na referida Nota Técnica não restou demonstrada a compatibilidade dos requisitos fixados no instrumento convocatório com o objeto da contratação, tampouco a limitação ao percentual de 50% do quantitativo a ser contratado, haja vista que o conteúdo do documento consiste, na realidade, em uma breve explicação individualizada de cada um dos requisitos, datada de 5/2/2019, dia seguinte ao recebimento dos ofícios encaminhados por este Tribunal às entidades contratantes. 
	55. Outrossim, no citado parecer do Sinduscon-DF, o presidente dessa entidade sindical limitou-se a tecer considerações genéricas acerca da necessidade de se exigir requisitos de qualificação técnico-profissional, de qualificação contábil e de garantia da proposta, sem qualquer 'ateste' de que os itens do edital estariam de acordo com os parâmetros de mercado, conforme alegado pela agravante.
	56. Contudo, em resposta às oitivas e diligências promovidas por este Tribunal, a CNI encaminhou uma nova Nota Técnica (peça 44, p. 16-26) , realizada pela área de engenharia do Sistema Indústria em 20/2/2019, justificando quais exigências de qualificação técnico-operacional e profissional serão mantidas no edital e quais excluídas.
	57. Diante do reconhecimento do equívoco na inclusão de determinados requisitos de qualificação por parte da área técnica, foi informado que será publicada uma errata excluindo as seguintes exigências do edital da Concorrência 8/2018 e de seus correspondentes no termo de referência: 
	Subitem 3.7.1.2 do Edital 
	I. Fundações, contenção e estrutura 
	e) Execução de escavação mecânica para subsolos com volume mínimo de 38.800 m³; 
	II. Arquitetura 
	d) 23.300 m² de forro em gesso acartonado; 
	e) 7.800 m² de forro mineral; III. Elétrica/lógica 
	f) Aterramento e proteção contra descargas atmosféricas; 
	h) Sistema de lógica com 1.000 pontos de cabeamento estruturado; 
	IV. Mecânica 
Sistema de transporte vertical composto por 5 elevadores de passageiros;
VI. Incêndio 
a) Sistema de combate a incêndio englobando 980 unidades de bicos de sprinklers; 
b) Execução e montagem de hidrantes com 26 pontos; 
c) Central de detecção e alarme de incêndio com detectores de fumaça e termovelocimétricos com no mínimo 125 pontos endereçáveis 
Subitem 3.7.2.1 
C) PROFISSIONAL DE ENGENHARIA MECÂNICA, devendo ser comprovada experiência em: 
b) execução de sistema de detecção e combate a incêndio para edificação de grande porte, envolvendo os seguintes sistemas: 
b.1) detecção de fumaça e termovelocimétrica; 
b.2) ação indireta automática por meio de "sprinklers" (dry-pipe) ; 
	58. Com efeito, a redução dessas exigências, tidas pela própria área técnica de engenharia, como dispensáveis para fins de comprovação do objeto, possibilita que maior número de licitantes estejam aptos a concorrer, e, consequentemente, proporcionem à Administração Pública a obtenção da proposta mais vantajosa. 
	59. Verificou-se que as demais exigências de qualificação técnico-operacional e profissional a serem comprovadas representam os itens de maior relevância e valor significativo da contratação, cuja lista encontra-se à peça 44 (p. 18) , compatíveis em características e quantidades com o objeto da contratação. 
	60. Feitas essas considerações, entende-se não estar configurado o risco de que as exigências de qualificação técnico-operacional e técnico-profissional previstas no instrumento convocatório não estejam limitadas tão somente ao cumprimento do objeto, de forma a restringir à competitividade do certame, que, atualmente, conta com 22 licitantes interessadas na licitação, tendo dezoito delas comparecido à visita técnica ao local da obra. 
	61. Tendo em vista o compromisso de exclusão das citadas exigências de qualificação técnica, considera-se que, realizadas estas alterações, o edital está de acordo com os ditames legais e, a princípio, não se identifica que as exigências mantidas possam ocasionar restrição à competitividade.
	Subcontratação 
	62. Sabe-se que as entidades contratantes não se submetem aos ditames da Lei 8.666/1993. Porém, tendo em vista a obrigatória observância aos princípios norteadores da Administração Pública, questionou-se a não fixação dos limites admissíveis para subcontratação, em oposição ao art. 72 da Lei de Licitações, suscitando a possibilidade de que o contratado se transformasse em mero intermediário ou administrador do contrato e o risco de restrição à competitividade decorrente da exigência, para fins de habilitação, de experiência anterior com relação a serviços que serão subcontratados. 
	63. De fato, os limites admissíveis para a subcontratação não foram previamente definidos no instrumento convocatório, de forma a evitar os riscos aventados por esta Unidade Técnica em análise preliminar à peça 9. 
	64. A agravante reiterou que os serviços objeto da contratação poderão ser apenas parcialmente subcontratados, conforme consta do item 16 do termo de referência, e que inexiste o risco de que a empresa contratada se torne mera intermediária do contrato, pois a subcontratação deve ser submetida ao crivo das entidades contratantes. 
	65. Essa previsão decorre do disposto no art. 28 do Regulamento de Licitações do Senai (peça 7, p. 54-55) e Sesi (peça 7, p. 54) , respectivamente, que assim preveem: 
	'Art. 28. O contratado poderá subcontratar partes do objeto contratual, se admitido no instrumento convocatório e no respectivo contrato e desde que mantida sua responsabilidade perante o contratante, sendo vedada a subcontratação com licitante que tenha participado do procedimento licitatório'. 
	66. Entende-se, ainda, que é necessário que determinados serviços passíveis de subcontratação sejam objeto de comprovação de capacidade técnica da contratada, a exemplo da fundação em hélice contínua, em que se exige da empresa contratada o conhecimento técnico para operacionalizar determinados procedimentos realizados pela subcontratada, conforme relatado na Nota Técnica da área de engenharia da CNI (peça 44, p. 24-25) . 
	67. Face às informações prestadas e considerando-se o disposto no Regulamento de Licitações do Senai e do Sesi, entende-se que a irregularidade inicialmente aventada foi afastada.
	Visita técnica obrigatória 
	68. Em análise preliminar, considerou-se potencialmente restritiva a exigência de apresentação de atestado de visita técnica obrigatória como condição de habilitação no certame e como critério de desclassificação da proposta, pois, exceto se demonstrado que fosse manifestamente imprescindível para a perfeita compreensão do objeto, deveria ser facultada sua substituição pela declaração formal do responsável técnico declarando pleno conhecimento do objeto. 
	69. No entanto, considerando a alegação da área técnica de engenharia da CNI de que "caso a empresa opte por apresentar uma declaração de opção de não realizar a vistoria, a mesma será aceita no processo de habilitação" (peça 42, p. 6) , conclui-se que a realização da alteração no edital é suficiente para elidir a irregularidade. 
	Somatório de atestados de capacidade técnica 
	70. Diante da publicação da errata ao edital, datada de 24/2/2019, por meio da qual foi facultado o somatório de dois atestados para a comprovação de todos os requisitos de capacidade técnica, ressalvados os subitens 3.7.1.1 e 3.7.2.1, letra 'A', alínea 'a', não está configurado o risco de redução do rol de empresas aptas a participar da licitação. 
	71. Os únicos dois itens a serem comprovados por meio de um único atestado, relativos à experiência mínima da empresa e do profissional de engenharia civil na construção de obra com no mínimo 12.500m², segundo a Nota Técnica (peça 44, p. 25-26) , devem-se à complexidade de gestão e controle de obras de grande porte, de forma a impedir que empresas sem experiência em obras dessa magnitude sejam contratadas. 
	72. É certo que a jurisprudência do Tribunal tem sido no sentido de ser vedada a quantidade certa de atestados ou certidões para fins de comprovação de qualificação técnica, exceto se a natureza e a complexidade técnica da obra justifiquem a imposição de limites de atestados (Acórdão 1095/2018-TCU-Plenário, Rel. Ministro Augusto Nardes e 849/2014-TCU-2ª Câmara, Rel. Ministro Marcos Bemquerer) . 
	73. No entanto, considerando a justificativa apresentada pela área técnica das entidades contratantes no sentido de ser necessária a imposição de limites às quantidades de atestados de capacidade técnica, entende-se não estar configurada a vedação injustificada do somatório de atestados técnicos, razão pela qual se propõe considerar prejudicada, por perda de objeto, a representação quanto a esse ponto. 
	Viabilidade do empreendimento 
	74. O questionamento acerca da viabilidade do empreendimento deriva da falta de comprovação de que a construção do Instituto SE representa a solução mais vantajosa para promoção da inovação industrial e da ausência de duplicação da rodovia DF-140 e da rede de banda larga, tidas como essenciais para o funcionamento do Instituto SE. 
	75. O estudo técnico preliminar ao empreendimento revela que a opção pela locação do imóvel, aventada por esta Unidade Técnica em análise perfunctória, não seria plausível em razão da necessidade de um projeto arquitetônico específico, descartando-se a possibilidade de utilização de um prédio já existente (peça 44, p. 51) . 
	76. Em que pese não constar dos autos as razões específicas pelas quais os edifícios existentes no mercado imobiliário de Brasília não atenderiam aos anseios do Sistema Indústria, verificou-se que a decisão pela construção de nova edificação foi tomada com base em critérios objetivos, definidos a partir de análise de ambientes indutores de inovação no Brasil e no mundo. O terreno adquirido para construção do Instituto SE foi definido a partir dos seguintes critérios: baixo custo, centralidade geográfica, ambiente de negócios e acesso ao conhecimento (peça 44, p. 52) . 
	77. Decidido que Brasília sediaria o Instituto SE, as entidades contratantes entenderam que esse imóvel induziria à instalação de empresas de base tecnológica nas proximidades em razão do baixo custo do m² e de estar situado em área em expansão no Distrito Federal, na qual já existe previsão de implantação de um parque tecnológico (peça 44, p. 59) . 
	78. Sendo assim, conclui-se que a demanda pela construção do edifício foi precedida de estudo de viabilidade que comprovasse se tratar da opção mais adequada para promoção dos trabalhos de inovação das redes do Sesi e Senai, citado como justificativa para a contratação (peça 5, p. 1) . 
	79. Quanto à duplicação da rodovia e da rede de banda larga, não há menção acerca de obrigatoriedade de efetivação dessas medidas para viabilidade do empreendimento no estudo técnico preliminar, ratificando a informação prestada pela agravante de que essas melhorias não são imprescindíveis nem condicionantes ao pleno funcionamento do Instituto SE. 
	80. Conveniente pontuar, ainda, o fato de a concepção do projeto ser anterior à fala do então presidente da CNI, durante o discurso proferido no lançamento do complexo, e ao compromisso firmado pelo então governador do Distrito Federal, ao editar o Decreto 39.258/2018, que declarou essa obra como de interesse público, o que corrobora a não obrigatoriedade dessas medidas para implementação do Instituto SE. 
	81. Feitas essas ponderações, considera-se que os esclarecimentos prestados foram suficientes para afastar a irregularidade alvitrada na inicial. 
	Empreitada por preço global 
	82. Em análise preliminar, ponderou-se que o regime de execução de empreitada por preço global deve ser adotado quando for possível definir, com elevado grau de detalhamento, as quantidades dos serviços a serem executados (Acórdãos do Plenário 2.432/2016 e 707/2014, Rel. Ministro Benjamin Zymler; e 1.978/2013, Rel. Ministro Valmir Campelo) . 
	83. Da documentação juntada aos autos, verificou-se que o projeto executivo contém informações suficientes para que as empresas licitantes possam oferecer propostas de preços com o devido conhecimento das características do objeto da contratação, de forma a justificar a adoção da empreitada por preço global. 
	84. O orçamento do custo global da obra foi especificado em forma de planilha com a composição dos quantitativos, custos unitários dos materiais e dos serviços e os benefícios de despesas indiretas (BDI) - peça 35, p. 51, à peça 37. 
	85. Previu-se, ainda, o cronograma físico-financeiro da execução da obra, indicando os gastos com despesas indiretas mês a mês (peça 34, p. 56) . 
	86. Assim, entende-se que as informações trazidas justificam o regime de contratação adotado no edital da Concorrência 8/2018.
	Conclusão
	87. Inicialmente, conclui-se pela legitimidade do autor para representar a este Tribunal, conforme previsto no art. 113, § 1º, da Lei 8.666/1993, e da inexistência de óbice para o oferecimento de representação em face de licitações conduzidas pelas entidades integrantes do Sistema S, nos termos da jurisprudência consolidada desta Corte. 
	88. No que diz respeito ao mérito, verifica-se que as entidades contratantes, apesar de não se submeterem à estrita observância da Lei 8.666/1993, visto que sujeitam-se aos seus regulamentos próprios, se comprometeram a realizar alterações no instrumento convocatório em aderência aos postulados gerais das contratações públicas e lograram êxito em demonstrar que, promovidas as modificações, não restarão configurados os riscos aventados por esta Unidade Técnica relativos à restrição à competitividade do certame. 
	89. Por meio de errata ao edital será excluída a exigência do CAT para qualificação técnico-operacional, assim como de realização de visita técnica obrigatória, de comprovação de itens de qualificação técnica que não representam os itens de maior relevância e valor significativo e a vedação ao somatório de atestados de capacidade técnica. 
	90. Adicionalmente, considera-se mitigado o risco de que a empresa contratada se torne mera intermediária do contrato, dada à obrigatoriedade de submissão da subcontratação ao crivo das entidades contratantes, bem como o risco decorrente da não duplicação da rodovia e da rede de banda larga para a viabilidade do empreendimento, visto essas melhorias não serem imprescindíveis nem condicionantes ao pleno funcionamento do Instituto SE. 
	91. Conveniente pontuar, ainda, que, foi levado em consideração a quantidade de empresas que manifestaram interesse na licitação, tendo dezoito delas comparecido à visita técnica ao local da obra. 
	92. Considerando, ainda, os demais argumentos apresentados no corpo desta instrução, entende-se pela ausência do pressuposto do fumus boni iuris, previsto no art. 276 do Regimento Interno/TCU, a sustentar a manutenção da medida cautelar que determinou a suspensão da Concorrência 8/2018. 
	93. Ante o exposto, conclui-se pelo conhecimento do recurso de agravo, e, no mérito, que lhe seja dado provimento, com a consequente revogação da medida cautelar determinadora da suspensão da Concorrência 8/2018 e todos os atos subsequentes. 
	94. No mérito, considerar a presente representação parcialmente procedente, e seja determinado às entidades licitantes que encaminhem, no prazo de quinze dias, cópia do edital da Concorrência 2/2018, contendo todas as alterações relatadas nesta instrução, as quais, segundo elas, serão objeto de errata ao edital. 
	95. Considerando que essas modificações poderão alterar a participação dos licitantes, que seja dada a devida publicidade e sejam obedecidos os prazos legais preconizados nos regulamentos próprios das entidades. 
	Proposta de Encaminhamento 
	96. Em virtude do exposto, propõe-se: 
	96.1. revogar a medida cautelar adotada concedida por meio do Acórdão 211/2019-TCU-Plenário; 
	96.2. conhecer do recurso de agravo interposto pelas entidades integrantes do Sistema Indústria (CNI, Senai, Sesi e IEL/NC) , para, no mérito, dar-lhe provimento; 
	96.3. no mérito, considerar parcialmente procedente a presente representação; 
	96.4. determinar, nos termos do art. 43, I, da Lei 8.443/1992 c/c art. 250, II, do Regimento Interno/TCU à Confederação Nacional da Indústria (CNI) , ao Serviço Nacional de Aprendizagem Industrial (Senai) , ao Serviço Social da Indústria (Sesi) e ao Instituto Euvaldo Lodi (IEL/NC) que encaminhem, no prazo de 15 dias, cópia do edital da Concorrência 8/2018, nos termos a seguir: 
	a) exclusão da exigência de apresentação de atestado de capacidade técnica-operacional acompanhado do respectivo Certificado de Acervo Técnico (CAT) , expedido pelo Conselho Regional de Engenharia e Agronomia (Crea) , ante o disposto no art. 55 da Resolução Confea 1.025/2009 e na jurisprudência consolidada deste Tribunal (Acórdãos do Plenário: 1.674/2018, Rel. Ministro Augusto Nardes; 2.894/2017, Rel. Ministro Bruno Dantas; 655/2016, Rel. Ministro Augusto Sherman; 923/2015, Rel. Ministro André Luís de Carvalho) ; 
	b) exclusão dos requisitos de qualificação técnica-operacional previstos nos itens 3.7.1.2, item I, alínea 'e'; item II, alíneas 'd' e 'e'; item III, alíneas 'f' e 'h'; item IV, alínea 'a' e item VI, alíneas 'a', 'b' e 'c'; 
	c) exclusão dos requisitos de qualificação técnica-profissional previstos no item 3.7.2.1, letra 'c', alínea 'b'; 
	d) inclusão da possibilidade de substituição do atestado de visita técnica obrigatória pela declaração formal do responsável técnico declarando pleno conhecimento do objeto, conforme jusrisprudência consolidada deste Tribunal (Acórdão 1823/2017-TCU-Plenário, Rel. Ministro Walton Alencar; 212/2017- TCU-Plenário, Rel. Ministro José Múcio; 2.126/2016-TCU-Plenário, Rel. Ministro Augusto Sherman; 1.955/2014-TCU-Plenário, Rel. Ministro Marcos Bemquerer) . 
	e) republicação do edital, após a realização das alterações acima, obedecidos os prazos e a publicidade requerida para a modalidade concorrência, nos termos estabelecidos no regulamento próprio das entidades; e 
	f) informar ao TCU, no prazo de 15 dias, as medidas adotadas para dar cumprimento à determinação. 96.5. informar à Confederação Nacional da Indústria (CNI) , ao Serviço Nacional de Aprendizagem Industrial (Senai) , ao Serviço Social da Indústria (Sesi) , ao Instituto Euvaldo Lodi (IEL/NC) e ao representante que o conteúdo da deliberação que vier a ser proferida poderá ser consultado no endereço www.tcu.gov.br/acordaos; e 
	96.6. arquivar os presentes autos, nos termos do art. 250, I, c/c art. 169, III, do Regimento Interno deste Tribunal".
	É o Relatório.

8.1. Cássio Augusto Muniz Borges (91.152/OAB-RJ), representando a Confederação Nacional da Indústria, o Instituto Euvaldo Lodi, o Serviço Social da Indústria e Serviço Nacional de Aprendizagem Industrial;  
8.2. Joaquim Brandão Correia (22.879/OAB-PE), entre outros, representando a Cinzel Engenharia Ltda.

Não atuou.

REPRESENTAÇÃO. CONCORRÊNCIA. INDÍCIOS DE IRREGULARIDADE. PEDIDO DE CAUTELAR SUSPENSIVA. DEFERIMENTO. AGRAVO. CONHECIMENTO. PROVIMENTO. REVOGAÇÃO DA ALUDIDA CAUTELAR. CONHECIMENTO DA REPRESENTAÇÃO. PROCEDÊNCIA PARCIAL. DETERMINAÇÃO PARA A REPUBLICAÇÃO DO EDITAL COM A ADOÇÃO DAS MEDIDAS CORRETIVAS.

REPRESENTAÇÃO (REPR)

Secretaria de Controle Externo de Aquisições Logísticas (Selog).

Trata-se de representação, com pedido de cautelar suspensiva, formulada pela Cinzel Engenharia Ltda. sobre possíveis irregularidades na Concorrência nº 8/2018 conduzida pelo Sistema Indústria (Senai, Sesi, IEL-NC e CNI) sob o valor total de R$ 179.510.507,00 para a contratação de empresa especializada na construção do edifício do Instituto SE (Sesi e Senai) , com a área aproximada de 25.000 m², em prol do desenvolvimento da inovação na indústria brasileira.
2.	O TCU já teria preliminarmente conhecido da presente representação, nos termos do item 9.1 do Acórdão 211/2019-TCU-Plenário.
3.	Como visto, por meio do referido Acórdão 211 proferido na Sessão de 6/2/2019 (Peça 21) , o Plenário do TCU referendou a cautelar suspensiva concedida pelo despacho acostado à Peça 11, determinando que a unidade técnica desse prosseguimento ao feito.
4.	Em linhas gerais, por força do referido Acórdão 211/2019, ficou consignado que a fumaça do bom direito teria se levantado diante dos seguintes indícios de irregularidade: (i) exigência da apresentação de atestado acompanhado do respectivo CAT (Certificado de Acervo Técnico) expedido pelo Crea, em desacordo com o art. 55 da Resolução Confea nº 1.025, de 2009, e com a jurisprudência consolidada do TCU, (ii) excessiva quantidade de exigências no instrumento convocatório para a qualificação técnico-operacional e técnico-profissional, podendo afrontar o disposto no art. 37, XXI, da Constituição de 1988, (iii) ausência, no edital, da definição dos limites admissíveis para a subcontratação dos itens de serviço, (iv) exigência de visita técnica obrigatória como condição de habilitação no certame e como critério de desclassificação da proposta, e (v) vedação ao somatório dos atestados de capacidade técnica, com violação aos princípios norteadores o procedimento licitatório e, sobretudo, ao caráter competitivo do certame; tendo o perigo na demora ficado evidenciado em face de a entrega dos envelopes, com a documentação de habilitação e a proposta de preços, estar marcada para o dia 5/2/2019.
5.	Inconformadas, as entidades integrantes do Sistema Indústria interpuseram o agravo às Peças 29/37, nos termos do art. 289 do RITCU, e, por meio do Despacho de 20/2/2019 (Peça 39) , conheci do referido agravo sem lhe atribuir, contudo, o eventual efeito suspensivo, ante o risco de ineficácia da decisão de mérito, nos termos do art. 289, caput e § 4º, do RITCU, sem prejuízo de determinar que a unidade técnica se pronunciasse conclusivamente sobre o aludido agravo.
6.	A Selog anotou, então, que, como as informações apresentadas pelas mencionadas entidades em resposta às oitivas e às diligências realizadas constariam, em essência, dos fundamentos do aludido agravo (Peça 29) , os esclarecimentos prestados seriam analisados em conjunto no parecer da unidade técnica à Peça 49.
7.	A jurisprudência do TCU assinalaria que as entidades do sistema S se submetem aos seus regulamentos próprios e aos princípios gerais da administração pública, aí incluídos os princípios básicos de licitações, aplicando-se subsidiariamente os ditames da Lei no 10.520, de 2002, e da Lei no 8.666, de 1993, e, assim, não haveria óbice para o envio de representação ao TCU sobre falhas nas licitações conduzidas por essas entidades (v.g. Acórdão 7596/2016-TCU-Primeira Câmara, e Acórdãos 1.635/2018, 2.165/2014 e 307/2011, do Plenário) . 
8.	Por se tratar, ainda, de recursos públicos inerentes a contribuições parafiscais, as entidades beneficiárias dessas contribuições estariam jurisdicionadas ao TCU, nos termos do art. 5º, V, da Lei nº 8.443, de 1992, e, desse modo, a despeito da Lei nº 13.467, de 2017, com a reforma no art. 579 da CLT, não subsistiria o suposto impedimento para o TCU atuar no presente feito, em face da atuação da CNI e do IEL, até porque, independentemente da subsistência da contribuição confederativa sem a natureza tributária, o referido certame e o subsequente contrato envolveriam a CNI e o IEL com o Sesi e o Senai, resultando, assim, no dispêndio dos recursos compulsórios federais decorrentes do art. 240 da CF88 com a subjacente fixação da competência do TCU.
9.	Por seu turno, ante a exclusão da respectiva cláusula, teria restado afastada a falha pela indevida exigência para a apresentação do atestado acompanhado do respectivo CAT, ante a alegação da área de engenharia da CNI (Peça 44, fl. 19) no sentido de que "os contratantes irão publicar uma errata excluindo a exigência do CAT para qualificação técnico-operacional nos itens 3.7.1.1 e 3.7.1.2 do Edital, e itens 5.1.1 e 5.1.2 do Termo de Referência (Anexo I) ".
10.	Na mesma linha, teria restado solucionada a falha na compatibilidade dos atestados com o objeto da licitação, tendo a CNI encaminhado a nova Nota Técnica (Peça 44, fls. 16/26) , de 20/2/2019, em resposta às oitivas e às diligências, justificando as exigências para a qualificação técnico-operacional e a qualificação técnico-profissional a serem mantidas no edital.
11.	Por conseguinte, diante do equívoco na inclusão de determinados requisitos de qualificação, os responsáveis teria informado que publicarão a errata, excluindo as inadequadas exigências previstas no edital da referida concorrência (item 57 da Peça 49) , de tal modo que, efetuados os devidos ajustes, as demais exigências para a qualificação técnico-operacional e técnico-profissional seriam comprovadas pelos licitantes em função dos itens com maior relevância e valor significativo na contratação (Peça 44, fl. 18) , em estreita compatibilidade com as características e as quantidades inerentes ao objeto a ser contratado.
12.	A unidade técnica anotou, então, que não mais restaria configurado o risco de as exigências para a qualificação técnico-operacional e técnico-profissional não estarem limitadas tão somente à efetiva garantia do cumprimento do objeto contratado, com a indevida restrição à competitividade do certame, já que, atualmente, o processo licitatório contaria com 22 (vinte e dois) interessados na licitação, tendo 18 (dezoito) comparecido à visita técnica no local da obra, tendo assinalado que, ante o compromisso do Sistema Indústria para a exclusão das referidas exigências, o certame passaria a estar em consonância com a legislação aplicável.
13.	A unidade técnica registrou, por sua vez, que a aludida subcontratação também deveria ser reavaliada, já que, a despeito de não se submeterem aos ditames da Lei nº 8.666, de 1993, o Sistema Indústria deve respeitar os princípios norteadores da administração pública, não se mostrando razoável a ausência de fixação dos limites admissíveis para a subcontratação, em face da possibilidade de o eventual contratado se transformar em mero intermediário ou administrador do contrato, além do risco de restrição à competitividade, na fase de habilitação, pela exigência de experiência anterior em relação aos serviços subcontratáveis. 
14.	Em sua defesa, o Sistema Indústria teria aduzido que os limites admissíveis para a subcontratação não teriam sido previamente definidos no instrumento convocatório, com o intuito de evitar os riscos aventados pela Selog à Peça 9, mas os serviços somente poderiam ser parcialmente subcontratados, em conformidade com o correspondente projeto básico ou, se comuns, com o termo de referência (Peça 5) , afastando, com isso, o risco de a contratada atuar como mera intermediária, até porque a subjacente subcontratação deveria ser submetida à aprovação das entidades contratantes, em sintonia com o art. 28 do Regulamento de Licitações do Senai (Peça 7, fls. 54/55) e do Sesi (Peça 7, fl. 54) , quando estabelecem que:
	"Art. 28. O contratado poderá subcontratar partes do objeto contratual, se admitido no instrumento convocatório e no respectivo contrato e desde que mantida sua responsabilidade perante o contratante, sendo vedada a subcontratação com licitante que tenha participado do procedimento licitatório". 
15.	O Sistema Indústria teria anunciado, também, que alguns itens de serviço passíveis de subcontratação ensejariam a comprovação de capacidade técnica pela contratada, a exemplo da fundação em hélice contínua, ante a exigência de a contratada deter o conhecimento técnico para operacionalizar algunas procedimentos realizados pela subcontratada, em consonância com a nota técnica da área de engenharia da CNI (Peça 44, fls. 24/25) . 
16.	A unidade técnica assinalou, pois, que a irregularidade inicialmente aventada restaria afastada, em face das informações prestadas e das regras inerentes ao aludido regulamento de licitações do Senai e do Sesi, além da referida previsão de subcontratação parcial dos itens de serviço no correspondente projeto básico ou, se comuns, no aludido termo de referência.
17.	A suposta exigência para a visita técnica obrigatória se mostraria potencialmente restritiva à habilitação no certame, já que, exceto quando manifestamente imprescindível para a perfeita compreensão do objeto contratado, a administração pública deveria facultar a mera apresentação de declaração formal do responsável técnico com o ateste do pleno conhecimento do objeto. 
18.	A área técnica de engenharia da CNI teria afirmado, todavia, que, "caso a empresa opte por apresentar uma declaração de opção de não realizar a vistoria, a mesma será aceita no processo de habilitação" (Peça 42, fl. 6) , tendo a unidade técnica registrado que a devida alteração no edital seria suficiente para elidir a correspondente irregularidade.
19.	Ao enfrentar, contudo, a inicial vedação ao somatório dos atestados de capacidade técnica, a unidade técnica assinalou que:
	" (...) 70. Diante da publicação da errata ao edital, datada de 24/2/2019, por meio da qual foi facultado o somatório de dois atestados para a comprovação de todos os requisitos de capacidade técnica, ressalvados os subitens 3.7.1.1 e 3.7.2.1, letra 'A', alínea 'a', não está configurado o risco de redução do rol de empresas aptas a participar da licitação. 
	71. Os únicos dois itens a serem comprovados por meio de um único atestado, relativos à experiência mínima da empresa e do profissional de engenharia civil na construção de obra com no mínimo 12.500m², segundo a Nota Técnica (peça 44, p. 25-26) , devem-se à complexidade de gestão e controle de obras de grande porte, de forma a impedir que empresas sem experiência em obras dessa magnitude sejam contratadas. 
	72. É certo que a jurisprudência do Tribunal tem sido no sentido de ser vedada a quantidade certa de atestados ou certidões para fins de comprovação de qualificação técnica, exceto se a natureza e a complexidade técnica da obra justifiquem a imposição de limites de atestados (Acórdão 1095/2018-TCU-Plenário, Rel. Ministro Augusto Nardes e 849/2014-TCU-2ª Câmara, Rel. Ministro Marcos Bemquerer) . 
	73. No entanto, considerando a justificativa apresentada pela área técnica das entidades contratantes no sentido de ser necessária a imposição de limites às quantidades de atestados de capacidade técnica, entende-se não estar configurada a vedação injustificada do somatório de atestados técnicos, razão pela qual se propõe considerar prejudicada, por perda de objeto, a representação quanto a esse ponto".
20.	Em face, então, da aludida publicação da errata, com a apresentação das justificativas para a comprovação de apenas 2 (dois) itens por meio de 1 (um) único atestado, não mais subsistiria a injustificada vedação para o somatório de atestados técnicos.
21.	Por outro ângulo, ao analisar o regime de execução em empreitada por preço global, a Selog ponderou que esse regime de execução deveria ser adotado, quando for possível definir, com elevado grau de detalhamento, as quantidades de itens de serviço a serem executados (v.g. Acórdãos 2.432/2016, 707/2014 e 1.978/2013, do Plenário) , salientando que, a partir da documentação anexada aos autos, o projeto executivo conteria as suficientes informações para as empresas licitantes poderem oferecer as suas propostas de preços com o devido conhecimento das características do objeto a ser contratado, restando, por aí, justificada a adoção da empreitada por preço global. 
22.	A unidade técnica teria aí anunciado que o orçamento do custo global da obra contemplaria a especificação da composição dos quantitativos e dos custos unitários dos materiais e serviços, além dos benefícios e despesas indiretas - BDI (Peça 35, fl. 51, e Peça 37) , com a previsão, ainda, do cronograma físico-financeiro para a execução da obra, indicando os gastos com despesas as indiretas mês a mês (Peça 34, fl. 56) , tendo restado justificado o regime de contratação fixado pelo edital.
23.	A unidade técnica destacou, enfim, que, a despeito de não terem sido apresentadas as específicas razões para a aquisição ou locação dos edifícios já existentes no mercado imobiliário de Brasília, a viabilidade do empreendimento e a decisão pela construção da nova edificação estariam fundadas em critérios objetivos, a partir da análise de ambientes indutores de inovação no Brasil e no mundo, salientando que o terreno adquirido para a construção do Instituto SE teria sido definido em face de critérios como o baixo custo, a centralidade geográfica, o ambiente de negócios e o acesso ao conhecimento (Peça 44, fl. 52) . 
24.	Diante da decisão para que o Condomínio Alphaville Empresarial - Alphaville Brasília na Cidade Ocidental - GO sediasse o Instituto SE, as entidades do Sistema Indústria anotaram que o referido imóvel induziria a instalação das empresas com base tecnológica nas proximidades, ante o baixo custo do metro quadrado e da enorme área em expansão no Distrito Federal, já existindo, inclusive, a previsão de implantação do subjacente parque tecnológico (Peça 44, fl. 59) . 
25.	A Selog assinalou, de todo modo, que a demanda pela construção do aludido edifício teria sido precedida do necessário estudo de viabilidade, tendo se revelado como opção adequada para a promoção dos trabalhos de inovação nas redes do Sesi e Senai, em consonância com a justificativa para a referida contratação (Peça nº 5, fl. 1) . 
26.	A unidade técnica destacou, contudo, que a possível duplicação da rodovia DF-140, além da correspondente rede de banda larga, não se constituiria como obrigatoriedade para a viabilidade do empreendimento no aludido estudo técnico preliminar, ratificando, nesse ponto, a informação prestada pelo Sistema Indústria no sentido de que essas melhorias não seriam imprescindíveis, nem condicionantes, para o pleno funcionamento do Instituto SE, sem prejuízo de destacar o compromisso firmado pelo então governador do DF, ao editar o Decreto nº 39.258, de 2018, e, assim, declarar o referido empreendimento como obra de interesse público. 
27.	Entendo, portanto, que o TCU deve considerar a presente representação parcialmente procedente, sem prejuízo de conhecer do agravo interposto pelas entidades integrantes do Sistema Indústria (CNI, Senai, Sesi e IEL-NC) para, no mérito, dar-lhe provimento, promovendo a consequente revogação da cautelar suspensiva deferida pelo Acórdão 211/2019-TCU-Plenário, em face do envio de determinações para as suscitadas correções no edital da referida concorrência, com a sua subsequente republicação.
Ante o exposto, pugno pela prolação do Acórdão ora submetido a este Colegiado.
TCU, Sala das Sessões, em 16 de abril de 2019.
Ministro-Substituto ANDRÉ LUÍS DE CARVALHO
Relator